ACORDAO-COMPLETO-2363981

ACÓRDÃO 1701/2019 ATA 27/2019 - PLENÁRIO

VISTOS, relatados e discutidos estes autos de Denúncia formulada em face de supostas irregularidades consistentes na não disponibilização, em formato aberto, estruturado e legível por máquina, da base de dados do Cadastro Nacional de Pessoas Jurídicas (CNPJ) da Secretaria Especial da Receita Federal do Brasil (RFB) ,
ACORDAM os Ministros do Tribunal de Contas da União, reunidos em Sessão Plenária, diante das razões expostas pelo Relator, em:
9.1. conhecer da presente documentação como denúncia, satisfeitos os requisitos de admissibilidade constantes dos arts. 234 e 235 do RI/TCU e do art. 103, § 1º, da Resolução TCU n. 259/2014;
9.2. no mérito, considerar prejudicada a análise, uma vez que a matéria se encontra sob tratamento por meio do Acórdão 1174/2019-TCU-Plenário, de relator Ministro Raimundo Carreiro;
9.3. comunicar o denunciante acerca deste Acórdão, destacando que o relatório e o voto que fundamentam a deliberação ora encaminhada podem ser acessados por meio do endereço eletrônico www.tcu.gov.br/acordaos;
9.4. apensar os presentes autos ao TC Processo 014.556/2019-7, que trata do monitoramento do Acórdão 1174/2019-TCU-Plenário, relator Ministro Raimundo Carreiro, como forma de subsídio à instrução processual, nos termos do art. 169, inciso I, do Regimento Interno deste Tribunal, c/c arts. 36 e 40, inciso I, da Resolução TCU n. 259/2014; e
9.5. levantar o sigilo dos presentes autos, com base no art. 236, § 1º, do Regimento Interno.

Denúncia acerca da não disponibilização em formato aberto, estruturado e legível por máquina, da base de dados do Cadastro Nacional de Pessoas Jurídicas (CNPJ) da Receita Federal do Brasil.

Secretaria Especial da Receita Federal do Brasil.

3. Interessados/Responsáveis:
3.1. Interessado: Identidade preservada (art. 55, caput, da Lei n. 8.443/1992)
3.2. Responsável: Identidade preservada (art. 55, caput, da Lei n. 8.443/1992)

13.1. Ministros presentes: José Mucio Monteiro (Presidente), Benjamin Zymler, Augusto Nardes, Raimundo Carreiro (Relator), Ana Arraes, Bruno Dantas e Vital do Rêgo.
13.2. Ministros-Substitutos presentes: Marcos Bemquerer Costa e André Luís de Carvalho.

RAIMUNDO CARREIRO

Trata-se de denúncia fundada em suposto “descumprimento, pelo Poder Executivo federal, do art. 5, inciso III, da Constituição Federal, art. 3º, II, III, IV e V, art. 8º, caput e § 3º, II e III, da Lei Federal 12.527/11 e art. 24, V e VI e art. 25, I, III e V, da Lei Federal 12.965/14 e art. 1º e incisos, art. 3º, I e II, do Decreto Federal 8.777/16 em virtude da não disponibilização em formato aberto, estruturado e legível por máquina da base de dados do Cadastro Nacional de Pessoas Jurídicas” (peça 2) .
2.	Com fulcro no inciso I do § 3º do art. 1º da Lei n. 8.443/92, transcrevo o pronunciamento, acorde, da Secretaria de Controle Externo da Gestão Tributária, da Previdência e Assistência Social – SecexPrevidência, a qual propõe seja conhecida a denúncia para, no mérito, considerá-la prejudicada (peças 3 a 5) :
“INTRODUÇÃO
Cuidam os autos de denúncia dando de descumprimento, por parte do Poder Executivo Federal, do art. 5º, III, da CF/88, do art. 3º, II, III, IV e V, e art. 8º, caput, e §3º, II e III, da Lei 12.527/11, do art. 24, V e VI, e art. 25, I, III e V, da Lei 12.965/14, e, por fim, do art. 1º e art. 3º, I e II, do Decreto Federal 8.777/16, em virtude da não disponibilização em formato aberto, estruturado e legível por máquina, da base de dados do Cadastro Nacional de Pessoas Jurídicas (CNPJ) da Receita Federal do Brasil.
EXAME DE ADMISSIBILIDADE
Inicialmente, deve-se registrar que a denúncia preenche os requisitos de admissibilidade constantes no art. 235 do Regimento Interno do TCU, haja vista a matéria ser de competência do Tribunal, referir-se a responsável sujeito a sua jurisdição, estar redigida em linguagem clara e objetiva, conter nome legível, qualificação e endereço do denunciante, bem como encontrar-se acompanhada do indício concernente à irregularidade ou ilegalidade denunciada.
Além disso, o cidadão possui legitimidade para denunciar irregularidades ou ilegalidades perante o Tribunal, consoante disposto no art. 234 do RI/TCU.
Ainda, conforme dispõe o art. 103, § 1º, in fine, da Resolução – TCU 259/2014, verifica-se a existência do interesse público no trato da suposta irregularidade/ilegalidade, pois que é assegurado o acesso automatizado a dados abertos, estruturados e legíveis por máquina da base de dados do CNPJ, o que poderia, em tese, dada a sua negação, causar prejuízo ao exercício do controle social e externo da coisa pública.
Dessa forma, a denúncia poderá ser apurada em caráter sigiloso, para fins de comprovar a sua procedência, nos termos do art. 234, § 2º, do Regimento Interno do TCU.
EXAME TÉCNICO
Inicialmente convém ilustrar que a presente denúncia, de modo a demonstrar o cometimento de irregularidades/ilegalidades do Poder Executivo Federal ao não disponibilizar o pleno acesso à informação, vem escalonada em subitens com uma narrativa silogística.
Nesse sentir, foram articulados os seguintes pontos: que “as normas vigentes asseguram direito de acesso automatizado a dados abertos, estruturados e legíveis por máquina” (peça 2, p. 1) , que os “sistema de consultas ao CNPJ atualmente impede o acesso nos termos exigidos pela legislação” (peça 2, p. 1-2) , que “a Receita Federal do Brasil não disponibiliza para o público a base de dados do CNPJ nem informa ter planos de inseri-la em seu plano de dados” (peça 2, p. 2-3) , que “a Receita Federal do Brasil conhece a demanda e interesse público na disponibilização da base de dados do CNPJ” (peça 2, p. 3-5) , que “a base de dados do CNPJ é automaticamente passível de abertura” (peça 2, p. 5) , que “é ilegal a interpretação dada ao art. 15, III e §2º, da Portaria MF 233/2013” (peça 2, p. 5-6) , que “os custos para a Receita Federal do Brasil disponibilizar a base de dados são irrisórios frente ao seu orçamento” (peça 2, p. 6-7) , que “a Receita Federal do Brasil não pode se valer de argumentos genéricos para recusar a abertura da base de dados do CNPJ” (peça 2, p. 7-8) , que “a Receita Federal atualmente disponibiliza dados com erros” (peça 2, p. 8-9) e que “a disponibilização em formato aberto, estruturado e legível por máquina, da base de dados do CNPJ é necessária para a proteção de interesse público e geral preponderante” (peça 2, p. 9-10) . 
Pois bem. Impende registrar que a matéria trazida aos autos já foi tratada por este TCU no TC Processo 021.258/2018-0, justamente em razão da contumácia da Secretaria Especial da Receita Federal em negar acesso do TCU a informações relevantes para que possa ser feita a sua auditabilidade.
Dessa feita, foi autuado o referido TC que trata de auditoria operacional realizada na Secretaria Especial da Receita Federal do Brasil, no período de 06.08.2018 a 31.08.2018, tendo por objetivo avaliar o grau de auditabilidade da referida Secretaria, a fim de identificar os riscos e impactos do atual estágio de transparência da administração tributária e propor melhorias aos processos,
Do processo supracitado decorre o Acórdão 1174/2019-TCU-Plenário, de 22/5/2019, de relatoria do Min. Raimundo Carreiro, no qual são feitas determinações e recomendações ao Ministério da Economia, pasta à qual está vinculada a Receita Federal do Brasil, com vistas à melhoria da transparência, sendo digno de nota o constante no item 9.1 do acórdão que resta assim vazado:
9.1. Determinar ao Ministério da Economia, com fundamento no art. 43, I, da Lei 8.443/1992, c/c art. 250, inciso II, do RITCU, que elabore e apresente a este Tribunal, no prazo de 180 (cento e oitenta) dias, plano de ação com vistas a corrigir os problemas e mitigar os riscos identificados neste relatório, a fim de harmonizar a preservação do sigilo fiscal com a necessidade de controle interno e externo do sistema tributário nacional, preservando o núcleo essencial dos princípios constitucionais envolvidos, contendo, para cada uma das determinações emitidas no presente Acórdão, no mínimo, as ações necessárias, os responsáveis e os prazos previstos para implementação.
Nesses comenos, portanto, foi publicada a Ordem de Serviço 1, de 11 de junho de 2019, que institui grupo de trabalho com o objetivo de acompanhar a implantação do plano de auditabilidade da administração tributária e aduaneira de que trata o item 9.1 do Acórdão 1174/2019-TCU-Plenário, de relatoria do Min. Raimundo Carreiro.
Curial registrar que o mencionado grupo de trabalho terá o período de sessenta dias, prazo este que já está em curso, para acompanhar as tratativas e providências tomadas pelo Ministério da Economia a fim de atender ao disposto no item 9.1 do Acórdão 1174/2019-TCU-Plenário, de relatoria do Min. Raimundo Carreiro, que estará o grupo de trabalho autorizado a realizar as tratativas necessárias junto ao Ministério da Economia, Advocacia-Geral da União e Controladoria-Geral da União e que, enfim, os documentos/arquivos produzidos nos trabalhos decorrentes desta Ordem de Serviço serão juntados ao TC-Processo 014.556/2019-7, que trata de monitoramento do Acórdão 1174/2019-TCU-Plenário, de relatoria do Min. Raimundo Carreiro.
Por conseguinte, entende-se que está sob tratamento por parte deste TCU a matéria estampada nestes autos, em face da citada auditoria operacional realizada na Secretaria Especial da Receita Federal do Brasil, de modo que resta prejudicada a feitura, agora, de outra análise por parte deste TCU enquanto não ultimada as tomadas em decorrência do Acórdão 1174/2019-TCU-Plenário, de relatoria do Min. Raimundo Carreiro, sendo, pois, bastante, a ciência do referido acórdão ao denunciante.
PROPOSTA DE ENCAMINHAMENTO
Ante todo o exposto, submetem-se os autos à consideração superior, propondo:
	a) conhecer da presente denúncia, satisfeitos os requisitos de admissibilidade previstos nos arts. 234 e 235, do Regimento Interno deste Tribunal, e no art. 103, § 1º, da Resolução - TCU 259/2014, para, no mérito, considerar prejudicada a análise, uma vez que se encontra sob tratamento por meio do Acórdão 1174/2019-TCU-Plenário, de relatoria do Min. Raimundo Carreiro.
	b) dar ciência do acórdão que vier a ser proferido ao denunciante, destacando que o relatório e o voto que fundamentam a deliberação ora encaminhada podem ser acessados por meio do endereço eletrônico www.tcu.gov.br/acordaos e que, caso tenham interesse, o Tribunal pode encaminhar-lhe cópia desses documentos sem quaisquer custos;
c) arquivar o presente processo, com fundamento no art. 169, inciso III, do Regimento Interno do Tribunal.”
3.	É o Relatório.

não há

Não atuou.

DENÚNCIA. SECRETARIA ESPECIAL DA RECEITA FEDERAL DO BRASIL. DIVULGAÇÃO DA BASE DE DADOS DO CADASTRO NACIONAL DE PESSOAS JURÍDICAS. MATÉRIA DISCUTIDA NO ACÓRDÃO 1.174/2019-TCU-PLENÁRIO, RELATOR MINISTRO RAIMUNDO CARREIRO. CONHECIMENTO. MÉRITO PREJUDICADO.

DENÚNCIA (DEN)

Secretaria de Controle Externo da Gestão Tributária, da Previdência e Assistência Social (SecexPrevi).

Registro, inicialmente, que relato o presente processo por força do art. 152 do Regimento Interno do Tribunal de Contas da União (RI/TCU) .	
Conforme assentado no relatório precedente, trata-se de denúncia formulada em face de supostas irregularidades consistentes na não disponibilização, em formato aberto, estruturado e legível por máquina, da base de dados do Cadastro Nacional de Pessoas Jurídicas (CNPJ) da Secretaria Especial da Receita Federal do Brasil (RFB) .
O denunciante alegou, em suma, que: “as normas vigentes asseguram direito de acesso automatizado a dados abertos, estruturados e legíveis por máquina; o sistema de consultas ao CNPJ atualmente impede o acesso nos termos exigidos pela legislação; a receita federal do brasil não disponibiliza para o público a base de dados do CNPJ nem informa ter planos de inseri-la em seu plano de dados abertos; a disponibilização em formato aberto, estrutura e legível por máquina da base de dados do CNPJ é necessária para a proteção de interesse público e geral preponderante”.
A SecexPrevidência, após exame técnico dos autos, propôs seja conhecida a denúncia para, no mérito, considerá-la prejudicada devido ao fato de a matéria aqui discutida coincidir com o objeto vertido no Acórdão 1174/2019-TCU-Plenário, de minha relatoria.
Razão assiste à unidade instrutiva. Vejamos.
A representação preenche os requisitos de admissibilidade constantes dos arts. 234 e 235 do RI/TCU e do art. 103, § 1º, da Resolução TCU n. 259/2014, motivo pelo qual deve ser conhecida.
Quanto à análise de mérito, ressalto, na esteira de argumentação da SecexPrevidência, que a matéria de fundo vertida na denúncia está contida no TC Processo 021.258/2018-0, em cujos autos fora proferido o Acórdão 1174/2019-TCU-Plenário.
 É consabido que, no referido processo, o Plenário do TCU se debruçou acerca de auditoria operacional realizada na Secretaria Especial da Receita Federal do Brasil, levada a efeito no período de 06.08.2018 a 31.08.2018, que teve por objetivo avaliar o grau de auditabilidade da RFB, a fim de identificar os riscos e impactos do atual estágio de transparência da administração tributária e propor melhorias aos processos.
Dentre as deliberações adotadas na ocasião, constam as seguintes determinações/recomendações ao Ministério da Economia:
“9.1. Determinar ao Ministério da Economia, com fundamento no art. 43, I, da Lei 8.443/1992, c/c art. 250, inciso II, do RITCU, que elabore e apresente a este Tribunal, no prazo de 180 (cento e oitenta) dias, plano de ação com vistas a corrigir os problemas e mitigar os riscos identificados neste relatório, a fim de harmonizar a preservação do sigilo fiscal com a necessidade de controle interno e externo do sistema tributário nacional, preservando o núcleo essencial dos princípios constitucionais envolvidos, contendo, para cada uma das determinações emitidas no presente Acórdão, no mínimo, as ações necessárias, os responsáveis e os prazos previstos para implementação.
9.2. Determinar ao Ministério da Economia, com fundamento no art. 43, I, da Lei 8.443/1992, c/c art. 250, inciso II, do RITCU, que:
 (. . .) 
9.2.5. atualize o Plano de Dados Abertos, considerando os preceitos da Política de Dados Abertos e da Política de Governança Digital, a fim de implementar medidas concretas para o fornecimento de acesso aos dados públicos, de forma aberta, estruturada e legível por máquina, divulgando, dentre outros, a política de acesso às informações e as bases de dados disponíveis;
9.3. Recomendar ao Ministério da Economia, com fundamento no art. 43, I, da Lei 8.443/1992, c/c art. 250, inciso III, do RITCU, que:
9.3.1. classifique, considerando as determinações constantes da Lei de Acesso à Informação e o histórico das solicitações de acesso à informação demandadas pela sociedade, as bases de informação disponíveis, a fim de efetuar a divulgação ativa daquelas informações relevantes para o exercício do controle social;
 (. . .) 
9.3.7. estabeleça, considerando as determinações constantes da Lei de Acesso à Informação e tendo em vista que não se encontram sob a guarida do sigilo fiscal, conforme disposto no Parecer PGFN/CAT 1.636/2014 e na Portaria RFB 1.384/2016, a divulgação ativa do Cadastro Nacional da Pessoa Jurídica (CNPJ) , do Cadastro de Imóveis Rurais (Cafir) , da Consulta da Declaração de Operações Imobiliárias (DOI) , do Sistemas de controle de débitos de pessoas jurídicas de direito público, dos Sistemas de controle de débitos parcelados, e do Sistema de emissão de Certidão de Regularidade Fiscal perante a Fazenda Nacional, respeitando o disposto no art. 31, § 1º, da Lei 12.527/2011;”
 (Grifei) 
Verifico, à luz das deliberações tomadas pelo Tribunal no Acórdão 1174/2019-TCU-Plenário, que as insurgências do denunciante – as quais são afetas à base de dados do CNPJ e sua disponibilização – já foram objeto de apreciação no âmbito do TC Processo 027.199/2018-5. 
Importante consignar, igualmente, que o cumprimento daquele Acórdão está sendo monitorado nos autos do TC Processo 014.556/2019-7, sob minha relatoria. 
Ademais, acentuo que fora instituído grupo de trabalho coordenado pela Secretaria-Geral de Controle Externo (Ordem de Serviço da Presidência do TCU n. 1, de 11.6.2019) “para, durante período de sessenta dias contados da publicação desta Ordem de Serviço, acompanhar as tratativas e providências tomadas pelo Ministério da Economia a fim de atender ao disposto no item 9.1 do Acórdão 1174/2019-TCU-Plenário”.
Destarte, concluo que, devido ao fato de as irregularidades apontadas pelo denunciante já terem sido objeto de análise por este Tribunal – e cujo saneamento por parte da RFB está sendo monitorado no TC Processo 014.556/2019-7 –, a denúncia deve ser considerada prejudicada.  
Por fim, dada a conexão existente, julgo pertinente promover-se o apensamento dos autos deste TC Processo 027.199/2018-5 ao TC Processo 014.556/2019-7, como forma de subsídio ao monitoramento do Acórdão 1174/2019-TCU-Plenário, de minha relatoria.
Ante o exposto, acolho a proposta da unidade instrutiva, e voto no sentido de que seja adotado o Acórdão que ora submeto a este Plenário.
TCU, Sala das Sessões Ministro Luciano Brandão Alves de Souza, em 24 de julho de 2019.
RAIMUNDO CARREIRO 
Relator